【裁判字號】    99,消債更,180
【裁判日期】    990517
【裁判案由】    聲請更生程序
【裁判全文】
臺灣高雄地方法院民事裁定           99年度消債更字第180號
聲  請  人  甲○○○
代  理  人  楊譜諺律師
上列當事人因消費者債務清理事件聲請更生，本院裁定如下：
    主    文
聲請駁回。
聲請費用新臺幣壹仟元由聲請人負擔。
    理    由
一、聲請意旨略以：伊前與銀行訂定信用貸款、信用卡等契約，
    並承擔其女黃淑玲之房屋擔保借款及信用貸款，共積欠債務
    計新臺幣（下同）2,089,818 元，於民國95年依金融主管機
    關協調成立之中華民國銀行公會會員辦理消費金融案件無擔
    保債務協商機制，與最大債權人銀行台新國際商業銀行（下
    稱台新銀行）達成分期還款協議，同意自95年6 月起分80期
    ，利率0.00％，每月10日前繳納8,477 元方式償還欠款（下
    稱系爭協商方案）。惟聲請人當時每月收入約為18,000元，
    扣除房屋擔保借款6,500 元、以女兒名義借貸之信用貸款4,
    000 元、基本生活支出約7,000 元後，幾無餘款可供還款，
    聲請人勉力繳納4 期協商款後，已無餘力繳納協商款而毀諾
    ，顯有不可歸責之事由致履行顯有重大困難。又伊無擔保或
    無優先權之債務總額未逾1200萬元，復未經法院裁定開始清
    算程序或宣告破產，爰聲請准予裁定更生等語。
二、按債務人不能清償債務或有不能清償之虞者，得依消費者債
    務清理條例所定更生或清算程序，清理其債務，消債條例第
    3 條定有明文。蓋經濟上陷於困境之消費者，若任其於惡性
    循環之債務窘境中自生自滅，其將衍生嚴重之社會問題，致
    難以維持安定之社會經濟秩序，故有予之分別情形依更生或
    清算之程序清理其債務之必要，藉以妥適調整其與各相關債
    權人等間之權利義務關係，以謀求消費者經濟生活之更生機
    會，從而健全社會經濟發展。是以不論債務人於本條例施行
    前是否曾參與銀行公會無擔保債務協商機制，債務人一旦按
    本條例聲請更生或清算，均以債務人已達不能清償債務或有
    不能清償之虞為必要。再者，依消債條例第151 條第1 項、
    第5 項規定，係採「協商前置主義」，而債務人於協商程序
    中，自應本於個人財產及收支狀況，依最大誠信原則，商討
    解決方案，如債務人如與金融機構協商成立者，自應本於誠
    信履行協商方案，非有不可歸責於己之事由，尚不得為更生
    或清算之聲請。如經法院審酌確有不可歸責於己之情事而毀
    諾，則應繼續審理上開條文所謂「不能清償或有不能清償之
    虞」，允宜綜衡債務人全部收支及財產狀況，評估是否已不
    能維持符合人性尊嚴之最基本生活條件，如曾有協商方案，
    其條件是否確實不能達到上開基本之要求等，為其判斷之準
    據。
三、經查：
（一）按聲請人主張現積欠之總債務共計2,089,818 元，並曾於
      95年於系爭協商與債權人達成分期還款協議，同意自95年
      6 月起分80期，利率0.00％，每月10日繳納8,477 元方式
      償還欠款乙情，有財團法人金融聯合徵信中心當事人綜合
      信用報告、協議書及無擔保還款計劃各乙份在卷為憑，應
      堪認為真實。另聲請人於家庭食品加工廠擔任作業員，每
      月收入約20,000元，此外名下無其他財產等情，有聲請人
      財產歸屬資料清單、96、97年度綜合所得稅各類所得資料
      清單、聲請人財產及收入狀況說明書在卷可佐（見本院卷
      第7 、15至17頁），亦均堪認定，合先敘明。
（二）聲請人固主張每月需清償借名登記其女黃淑玲名下，高雄
      縣大樹鄉○○路65之5 號10樓之房屋擔保借款6,500 元云
      云。然觀諸聲請人之財政部臺灣省南區國稅局財產歸屬資
      料清單（見本院卷第17頁）所載，其名下並未有土地或房
      屋。且如聲請人所述，前開不動產既登記於其女黃淑玲名
      下，房貸支出應為其女之債務，而非聲請人名下之債務，
      今該不動產雖經本院以97年度司執字第92023 號裁定拍賣
      ，然拍賣不足額部分仍屬其女名下債務，非得歸為聲請人
      之債務。雖聲請人表示系爭不動產係其實際出資，僅借名
      登記其女名下云云，然聲請人並未舉證以實其說，且銀行
      核准之貸款額度，係審酌不動產登記名義人而為核貸，今
      其女既為登記名義人，銀行僅需審究其女之經濟狀況，無
      需論及聲請人；況聲請人是否確係實際出資而有借名登記
      情形，乃聲請人與其女間之債權債務關係，與核貸銀行並
      無直接關係，實難謂系爭不動產拍賣不足額部分屬聲請人
      之債務，是聲請人主張此部分擔保借款支出，並將此債務
      485,000 元歸為其名下，為無理由。
（三）另聲請人復主張需負擔其以女兒黃淑玲名義借貸之信用貸
      款492,000 元，每月需支出4,000 元云云。然該信用貸款
      既以其女名義申貸，屬其女名下之債務，本非聲請人所應
      負責之債務，雖聲請人以該筆信用貸款乃聲請人委請其女
      代為借款，惟參酌其女97年度綜合所得稅各類所得清單可
      知其女確有收入（見本院卷第56頁），該筆信用貸款亦係
      借款銀行審酌其女黃淑玲之經濟狀況後始為借貸，況聲請
      人就此主張亦未舉證以實其說，是難謂該筆信用貸款係其
      女為聲請人所借，並將之歸為聲請人名下，故聲請人主張
      此部分之支出，並將此債務492,000 元計入聲請人之總債
      務等語，無足可採。
（四）查聲請人戶籍地位於高雄縣大樹鄉○○村○○路82之4 號
      ，有戶籍謄本附卷可稽。又聲請人既因債務高築陷於經濟
      困難，則除特殊必要情形外，自應撙節支出，本院參諸內
      政部社會司公告之98年度臺灣省每人每月最低生活費用（
      含食、衣、住、行、育、樂費用）為9,660 元等情，則聲
      請人每月基本生活開銷於9,660 元內，核屬必要。至聲請
      人主張每月支出之必要費用為7,040 元，包括膳食費3,60
      0 元、水電瓦斯電信費1,240 元、交通費600 元、醫療費
      300 元、其他費用1,300 元，均已納入上開9,660 元費用
      計算。本院認為，雖聲請人所列前開費用並未提出詳細單
      據，然客觀上要求所有費用如膳食費等皆附單據並表列明
      細顯不可能，又聲請人所列非高於一般生活標準，當屬可
      採；況酌以聲請人目前住所地為高雄縣境內，與前開內政
      部社會司公告之98年度臺灣省每人每月之最低生活費9,66
      0 元相較，聲請人每月必要生活支出與前開最低生活標準
      相當，尚屬合理，則聲請人主張之每月必要生活支出為7,
      040 元，即堪採認。
（五）承上，以聲請人自承其每月收入20,000元，扣除每月必要
      生活費用7,040 元後，每月尚餘12,960元（計算式：20,0
      00元－7,040 元＝12,960元）。參以系爭協商方案每月之
      還款金額為8,477 元，聲請人顯有餘裕依系爭協商方案還
      款，尚難認其已無餘力繳納協商款而得毀諾，並有不能償
      債務或有不能清償之虞之情事，其所謂不能清償之主張自
      無足採。
四、綜上所述，聲請人平均之月收入扣除最低生活費後，尚無「
    不能清償債務或不能清償之虞」，其更生之聲請即不符消費
    者債務清理條例第3 條所定要件，且上開欠缺又屬無從補正
    ，依首揭說明，自應駁回其聲請。
五、依消費者債務清理條例第8 條、第151 條第5 項、第15條，
    民事訴訟法第78條、第95條，裁定如主文。
中    華    民    國    99    年    5     月    17    日
              民事第一庭    法      官  林岳葳
上為正本係照原本作成。
如對本裁定抗告須於裁定送達後10日內向本院提出抗告狀，並繳
納裁判費新臺幣1,000元。
中    華    民    國    99    年    5     月    18    日
                            書  記  官  簡文清

司法院資訊處製作；財團法人民間司法改革基金會備份。
